【裁判字號】    98,選訴,14
【裁判日期】    990325
【裁判案由】    違反公職人員選舉罷免法
【裁判全文】
臺灣雲林地方法院刑事判決              98年度選訴字第14號
公  訴  人  臺灣雲林地方法院檢察署檢察官
被      告  甲○○
選任辯護人  林重仁律師
上列被告因違反公職人員選舉罷免法案件，經檢察官提起公訴（
98年度選偵字第47號），本院判決如下︰
    主  文
甲○○犯公職人員選舉罷免法第九十九條第一項之交付賄賂罪，
，處有期徒刑年，褫奪公權年，扣案預備交付之賄賂新臺幣
壹仟元沒收之；又犯公職人員選舉罷免法第九十九條第一項之交
付賄賂罪，處有期徒刑年，褫奪公權年，扣案預備交付之賄
賂新臺幣壹仟伍佰元沒收之；又犯公職人員選舉罷免法第九十九
條第一項之交付賄賂罪，處有期徒刑年貳月，褫奪公權年，
扣案預備交付之賄賂新臺幣肆仟元沒收之；應執行有期徒刑年
陸月，褫奪公權年，扣案之預備交付之賄賂新臺幣陸仟伍佰元
沒收之。
    事  實
一、甲○○於民國98年雲林縣議會第17屆縣議員選舉期間，為使
    雲林縣第4 選區登記第2 號縣議員候選人廖偉博順利當選，
    分別為下列犯行：
  (一)於98年11月下旬某日下午，竟基於對有投票權人交付賄賂而
    約其為投票權一定行使及預備對有投票權人交付賄賂而約其
    為投票權一定行使之犯意，前往廖碧雲位於雲林縣崙背鄉羅
    厝村東興156 之12號住處，以每票現金新臺幣（下同）500
    元之代價，共交付1,500 元予具有投票權之廖碧雲，意要廖
    碧雲及與廖碧雲同一戶籍內具有投票權之家屬廖浚涵、廖耿
    嶙，於行使上開雲林縣議員選舉投票權時，投票予廖偉博擔
    任縣議員之一定行使，廖碧雲明知甲○○所交付之金錢係賄
    選之對價，仍基於有投票權人收受賄賂之犯意，當場收受予
    以同意為投票權之一定行使（廖碧雲所犯部分另經臺灣雲林
    地方法院檢察署檢察官為緩起訴處分），惟廖碧雲並未將除
    其自身所收受之500 元以外之其餘賄賂1,000 元轉告及轉交
    予具有投票權之廖浚涵、廖耿嶙，因而此部分即止於預備階
    段。
  (二)於98年11月21日中午11時許，又另行基於對有投票權人交付
    賄賂而約其為投票權一定行使及預備對有投票權人交付賄賂
    而約其為投票權一定行使之犯意，前往廖紋瑩位於雲林縣崙
    背鄉羅厝村東興156 之6 號住處，以每票現金500 元之代價
    ，共交付2,000 元予具有投票權之廖紋瑩，意要廖紋瑩及與
    廖紋瑩同一戶籍內具有投票權之家屬黃翠芬、廖蔓菽、廖建
    森，於行使上開雲林縣議員選舉投票權時，投票予廖偉博擔
    任縣議員之一定行使，廖紋瑩明知甲○○所交付之金錢係賄
    選之對價，仍基於有投票權人收受賄賂之犯意，當場收受予
    以同意為投票權之一定行使（廖紋瑩所犯部分另經臺灣雲林
    地方法院檢察署檢察官為緩起訴處分），惟廖紋瑩並未將除
    其自身所收受之500 元以外之其餘賄賂1,500 元轉告及轉交
    予具有投票權之黃翠芬、廖蔓菽、廖建森，因而此部分即止
    於預備階段。
  (三)嗣於98年11月29日，又另行基於對有投票權人交付賄賂而約
    其為投票權一定行使及預備對有投票權人交付賄賂而約其為
    投票權一定行使之犯意，先後接續為下列犯行：
  １於98年11月29日中午12時許，先前往廖松豊位於雲林縣崙背
    鄉羅厝村東興156 之13號住處，以每票現金500 元之代價，
    共交付3,000 元予具有投票權之廖松豊，意要廖松豊及與廖
    松豊同一戶籍內具有投票權之家屬廖樹梅、廖霜菁、廖界超
    、何惠瑛、廖紫年，於行使上開雲林縣議員選舉投票權時，
    投票予廖偉博擔任縣議員之一定行使，廖松豊明知甲○○所
    交付之金錢係賄選之對價，仍基於有投票權人收受賄賂之犯
    意，當場收受予以同意投票權之一定行使（廖松豊所犯部分
    另經臺灣雲林地方法院檢察署檢察官為緩起訴處分）；
  ２復於同日下午某時許（起訴書誤載為98年11月下旬某日），
    再前往杜玉秀位於雲林縣崙背鄉羅厝村東興156 號住處，接
    續以每票現金500 元之代價，共交付1,500 元予具有投票權
    之杜玉秀，意要杜玉秀及與杜玉秀同一戶籍內具有投票權之
    家屬李周在、李清達，於行使上開雲林縣議員選舉投票權時
    ，投票予廖偉博擔任縣議員之一定行使，杜玉秀明知甲○○
    所交付之金錢係賄選之對價，仍基於有投票權人收受賄賂之
    犯意，當場收受予以同意（杜玉秀所犯部分另經臺灣雲林地
    方法院檢察署檢察官為緩起訴處分）。
  ３又於同日18時許，前往劉梅鳳位於雲林縣崙背鄉羅厝村東興
    156 之1 號住處，接續以每票現金500 元之代價，共交付1,
    000 元予具有投票權之劉梅鳳，意要劉梅鳳及與劉梅鳳同一
    戶籍內具有投票權之家屬李泉，於行使上開雲林縣議員選舉
    投票權時，投票予廖偉博擔任縣議員之一定行使，劉梅鳳明
    知甲○○所交付之金錢係賄選之對價，仍基於有投票權人收
    受賄賂之犯意，當場收受予以同意為投票權之一定行使（劉
    梅鳳所犯部分另經臺灣雲林地方法院檢察署檢察官為緩起訴
    處分）。惟廖松豊並未將除其自身所收受之500 元以外之其
    餘賄賂2,500 元轉交具有投票權之廖樹梅、廖霜菁、廖界超
    、何惠瑛、廖紫年，杜玉秀亦未將除其自身所收受之500 元
    以外之其餘賄賂1,000 元轉交予具有投票權之李周在、李清
    達，另劉梅鳳亦未將除其自身所收受之500 元以外之其餘賄
    賂500 元轉交具有投票權之李泉，因而此部分均止於預備階
    段。
    嗣經臺灣雲林地方法院檢察署檢察官指揮法務部調查局雲林
    縣調查站及雲林縣警察局西螺分局循線查獲，並扣得廖碧雲
    、廖紋瑩、廖松豊、杜玉秀、劉梅鳳分別主動繳回之賄款1,
    500 元、2,000 元、3,000 元、1,500 元、1,000 元（共計
    為9,000 元，其中預備交付之賄賂共計為6,500 元），始悉
    上情。
二、案經雲林縣警察局西螺分局報告臺灣雲林地方法院檢察署檢
    察官偵查起訴。
    理  由
壹、程序方面（即證據能力部分）：
一、按被告以外人於審判外之言詞或書面陳述，除法律有規定者
    外，不得作為證據；被告以外之人於偵訊中向檢察官所為之
    陳述，除顯有不可信之情況者外，得為證據，刑事訴訟法第
    159 條第1 項、第159 條之1 第2 項分別定有明文。本案證
    人廖碧雲、廖紋瑩、杜玉秀、劉梅鳳、李泉、廖松豊於檢察
    官偵查時以證人身分所為之證述（見臺灣雲林地方法院檢察
    署98年度選偵字第47號〈下稱98選偵47〉卷第14頁至第16頁
    、第30頁至第32頁、第43頁至第45頁、第56頁至第58頁、第
    75頁至第77頁），係經檢察官告以具結之義務及偽證之處罰
    ，所為之證述，有該證人結文附卷可稽（見98選偵47卷第17
    頁、第33頁、第47頁、第59頁、第78頁），被告甲○○及辯
    護人均未提及檢察官在訊問時有不法取供之情形，亦未釋明
    上開證人之證述有何顯不可信之情，在無證據顯示渠等係遭
    受強暴、脅迫、詐欺、利誘等外力干擾情形，或在影響其等
    心理狀況致妨礙其自由陳述等顯不可信之情況下所為。上揭
    證人於偵訊時之陳述既無顯不可信之情況，依前開說明，自
    有證據能力。
二、次按被告以外之人於審判外之陳述，雖不符刑事訴訟法第15
    9 條之1 至之4 之規定，而經當事人於審判程序同意作為證
    據，法院審酌該言詞陳述或書面陳述作成時之情況，認為適
    當者，亦得為證據；當事人、代理人或辯護人於法院調查證
    據時，知有同法第159 條第1 項不得為證據之情形，而未於
    言詞辯論終結前聲明異議者，視為有前項之同意，同法第15
    9 條之5 定有明文。本件就檢察官所舉所有書面及本院提示
    證據之證據能力，除前述證述筆錄外，業經被告及其辯護人
    於本院行準備程序及審理時表明同意列為證據（見本院98年
    度選訴第14號〈下稱98選訴14〉卷第15頁背面、第43頁正面
    至第46頁背面），本院審酌該等證據之取得過程並無瑕疵，
    與本件待證事實間復具有相當之關聯性，以之為本件證據尚
    無不當，自得採為證據。
貳、實體方面：
一、認定犯罪事實所憑之證據及理由：
  (一)上開犯罪事實，業據被告甲○○於本院審理時坦承不諱（見
    98選訴14卷第15頁正面、第16頁正面至背面、第43頁正面）
    ，復有證人廖碧雲於警詢及偵查中具結證述：被告於98年11
    月底有以每票500 元之代價，拿賄款1,500 元給伊，要伊及
    具有投票權之家人共3 票投給縣議員候選人廖偉博，但伊無
    將該賄款交給家人等語（見98選偵47卷第9 頁正面至第10頁
    正面、第15頁正面）；證人廖紋瑩於警詢及偵查中具結證述
    ：本次縣議員選舉家中有4 人有投票權，被告於上上個禮拜
    六（指98年11月21日）中午，有至伊家大門，以每票500 元
    之代價，拿賄款2,000 元給伊，要伊及具有投票權之家人投
    給縣議員候選人廖偉博，伊無將該賄款轉交給家人等語（見
    98選偵47卷第21頁正面至第22頁正面、第25頁正面、第30頁
    正面至第31頁正面）；證人廖松豊於警詢及偵查中具結證述
    ：本次縣議員選舉家中有6 人有投票權，於98年11月29日上
    午12時許，被告有在伊家中以每票500 元之代價，拿賄款3,
    000 元給伊，要買伊家6 票，要求支持縣議員候選人廖偉博
    ，伊願意將3,000 元交給警方等語（見98選偵47卷第69頁正
    面至第70頁正面、第76頁正面）；證人杜玉秀於警詢及偵訊
    中具結證述：本次縣議員選舉家中有3 人有投票權，被告有
    以每票500 元之代價，拿賄款1,500 元給伊，要伊及具有投
    票權之家人共3 人支持縣議員候選人廖偉博，隨後伊有陪同
    被告至李泉及劉梅鳳之住處，被告有將賄款1,000 元拿給劉
    梅鳳等語（見98選偵47卷第36頁背面至第37頁正面、第44頁
    正面至第45頁正面）；證人劉梅鳳於警詢及偵訊中具結證述
    ：今年（指98年）11月29日18時許，伊先生李泉出門去買東
    西，被告有至伊住處客廳拿1,000 元給伊，要求支持2 號縣
    議員候選人廖偉博，本次縣議員選舉伊家中有2 人有投票權
    等語（見98選偵47卷第50頁背面、第57頁正面至第58頁正面
    ）；證人李泉於偵查中具結證述：伊無收到賄款，伊太太只
    有說他有收到賄款，該錢是被告給的，伊本身不知道被告拿
    錢來的意思是要伊們支持廖偉博等語（見98選偵47卷第57
    頁正面）。又廖耿嶙、廖浚涵均為證人廖碧雲之子，均設籍
    於同址；而黃翠芬、廖蔓菽、廖建森分別為證人廖紋瑩之配
    偶、長女、長子，均係同一戶籍；廖樹梅、廖霜菁、廖界超
    、何惠瑛、廖紫年分別為證人廖松豊之配偶、三女、長子、
    媳婦、次女，亦均設籍同址；李周在、李清達分別為證人杜
    玉秀之配偶及次子，均設籍同址，證人李泉為證人劉梅鳳之
    配偶，均同一戶籍，有證人廖碧雲、廖紋瑩、杜玉秀、劉梅
    鳳、廖松豊之全戶戶籍資料各1 份在卷可佐（見98選偵47
    卷第192 頁、第194 頁、第196 頁、第198 頁、第200 頁）
    。另證人廖碧雲與廖浚涵、廖耿嶙、廖紋瑩、廖松豊、杜玉
    秀、劉梅鳳、李泉及廖浚涵、廖耿嶙、黃翠芬、廖蔓菽、廖
    建森、廖樹梅、廖霜菁、廖界超、何惠瑛、廖紫年、李周在
    、李清達等人，均設籍於雲林縣崙背鄉羅厝村東興，而屬雲
    林縣第4 選舉區之有投票權人，有前揭全戶戶籍資料及雲林
    縣選舉委員99年03月03日雲選一字第0991300284號函檢送之
    第17屆縣議員選舉雲林縣羅厝村第14至23鄰（第290 投票所
    ）選舉人名冊1 份在卷可稽（見98選訴14卷第30頁正面、第
    36頁正面至第40頁正面）。此外，復有證人廖碧雲、廖紋瑩
    、廖松豊、杜玉秀、劉梅鳳於查獲後，分別主動交出之賄款
    1,500 元、2,000 元、3,000 元、1,500 元、1,000 元扣案
    足憑，並有臺灣雲林地方法院檢察署98年度保管字第1278號
    扣押物品清單附卷足按（見98選偵47卷第189 頁正面），足
    認被告自白與事實相符。
  (二)復按公職人員選舉罷免法第99條第1 項之投票交付賄賂罪，
    相對應於刑法第143 條第1 項之投票收受賄賂罪，立法目的
    在於維護人民參政權中之投票權得以純正行使，就其犯罪結
    構之屬性，屬於必要共犯之對向犯類型；係以投票行賄與受
    賄雙方主體間，主觀上對於「投票權約為一定行使或不行使
    」之意思表示達成合致，客觀上則透過賄賂之標的移轉，作
    為銜接行賄與收賄對價關係之橋樑，而成就相對立之主體間
    各該犯罪之構成要件。此投票賄賂意思表示之合致，不以明
    示為必要，包括默示之意思表示。亦即依表意人之舉動或其
    他情事，相對人客觀上已可得知其效果意思而為允諾者，亦
    屬之（最高法院97年台上字第1450號判決意旨參照）。經查
    ，被告交付金錢予證人廖碧雲、廖紋瑩、廖松豊、杜玉秀、
    劉梅鳳時均已明示要求上開證人及其前揭同一戶籍內具有投
    票權之家屬於第17屆縣議員選舉時投票支持雲林縣第4 選區
    登記第2 號縣議員候選人廖偉博，而證人廖碧雲、廖紋瑩、
    廖松豊、杜玉秀、劉梅鳳收受該金錢時，亦知悉被告交付款
    項之意涵，而予以收受，則於社會常情可推論證人廖碧雲、
    廖紋瑩、廖松豊、杜玉秀、劉梅鳳有默示同意支持而收受賄
    賂之情事，揆之上開說明，被告與證人廖碧雲、廖紋瑩、廖
    松豊、杜玉秀、劉梅鳳顯係基於投票賄賂之默示意思表示之
    合致，而分別交付、收受該賄賂，可堪認定。
  (三)再被告以每票500 元之代價，分別交付證人廖碧雲、廖紋瑩
    、廖松豊、杜玉秀、劉梅鳳上開所述之賄款，委託彼等轉達
    被告交付賄賂之意思及轉交賄款，而上開5 位證人取得款項
    後，並未轉告或轉交予其等同一戶籍內具有投票權之家人等
    情，業經被告供承在卷，亦據證人廖碧雲、廖紋瑩、廖松豊
    、杜玉秀、劉梅鳳、李泉證述在卷（見98選偵47卷第9 頁正
    面至第10頁正面、第15頁正面、第22頁正面、第25頁正面、
    第30頁正面至第31頁正面、第69頁正面至第70頁正面、第76
    頁正面、第36頁背面至第37頁正面、第45頁、第50頁背面、
    第57頁正面至第58頁正面），是被告對證人廖碧雲、廖紋瑩
    、廖松豊、杜玉秀、劉梅鳳同一戶籍內具有投票權之上開家
    屬等人行賄，均僅止於預備階段，亦可認定。
  (四)綜上，本件事證明確，被告犯行至堪認定，應予依法論科。
二、論罪科刑部分：
  (一)按投票行賄罪之處罰分別規定於刑法第144 條及公職人員選
    舉罷免法第99條第1 項，而公職人員選舉罷免法第99條第1
    項為刑法第144 條之特別法，依特別法優於普通法之規定，
    應優先適用公職人員選舉罷免法。又公職人員選舉罷免法第
    99條之罪，係對於有投票權之人，行求、期約或交付賄賂或
    不正利益，而約其不行使投票權或為一定之行使者為構成要
    件。其行求、期約、交付行為，係屬階段行為，其行求賄選
    階段，屬行賄者單方意思表示行為，不以相對人允諾為必要
    ，而交付賄賂階段，除行賄者有實施交付賄賂行為外，因對
    收受賄賂者，刑法第143 條有投票受賄罪之處罰規定，二者
    乃必要共犯中之對向犯，以2 個以上之行為者，彼此相互對
    立之意思經合致而成立犯罪，雖不以收受者確已承諾，或進
    而為一定投票權之行使為必要，仍須於行賄人交付賄賂或其
    他不正利益時，受交付之相對人對其交付之目的已然認識而
    予收受，其交付賄賂或其他不正利益之犯行始克成立，行賄
    者方得論以交付賄賂罪。再公職人員選舉罷免法第99條第1
    項之投票行賄罪，以對於有投票權之人，行求、期約或交付
    賄賂或其他不正利益，而約其不行使投票權或為一定之行使
    者為構成要件。其中所謂「約其」不行使投票權或為一定之
    行使，以該賄選之意思表示已經到達有投票權之相對人為必
    要。是投票行求賄賂罪，須行賄者一方之意思表示已到達對
    方，始克成立。若行賄者單方之意思表示，尚未到達有投票
    權之相對人，則僅能論以投票行求賄賂罪之預備犯（最高法
    院94年度台上字第3819號判決、98年度台上字第1951號判決
    意旨參照）。
  (二)查被告基於投票行賄之犯意，以每票500 元之代價分別交付
    予具有投票權之廖碧雲、廖紋瑩、廖松豊、杜玉秀、劉梅鳳
    ，並囑託其等各交付具投票權之家屬，詳如前述，廖碧雲、
    廖紋瑩、廖松豊、杜玉秀、劉梅鳳均知悉被告交付款項之意
    涵，並予以收受，足認該現金之交付、收受與約其投票權為
    一定行使間，具有對價關係。核被告對廖碧雲、廖紋瑩、廖
    松豊、杜玉秀、劉梅鳳等5 人行賄部分，均係犯公職人員選
    舉罷免法第99條第1 項之交付賄賂罪，另對行賄具有投票權
    之廖碧雲家屬廖浚涵、廖耿嶙、廖紋瑩家屬黃翠芬、廖蔓菽
    、廖建森、廖松豊家屬廖樹梅、廖霜菁、廖界超、何惠瑛、
    廖紫年、杜玉秀家屬李周在、李清達、劉梅鳳家屬李泉部分
    ，因廖碧雲、廖紋瑩、廖松豊、杜玉秀、劉梅鳳尚未交付其
    等各該家屬即為警查獲，此部分係犯公職人員選舉罷免法第
    99條第2 項之預備交付賄賂罪。
  (三)又公職人員選舉罷免法之投票行賄罪係侵害國家法益之罪，
    以一行為同時對多數有投票權之人交付賄賂，約其不行使投
    票權或為一定之行使，祇侵害一個國家法益，應僅成立一投
    票行賄罪。而該罪之預備犯，僅止於該罪著手實行前之準備
    階段，嗣若進而實行行賄之行為，即為行賄所吸收，不另論
    罪。則以一行為同時對多數有投票權人行賄，尚且論以一罪
    ，其以一行為同時對多數有投票權之人部分賄選，部分尚在
    預備賄選階段，尤僅能論以一罪（最高法院98年度台上字第
    928 號判決意旨參照）。是被告對具有投票權之廖碧雲、廖
    紋瑩、廖松豊、杜玉秀、劉梅鳳行求、期約之低度行為，應
    為交付賄賂之高度行為所吸收，不另論罪。至於被告分別對
    廖碧雲、廖紋瑩、廖松豊、杜玉秀、劉梅鳳交付賄賂之同時
    ，併委託彼等轉達被告交付賄賂之意思及轉交賄款，而同時
    對其等本人交付賄賂及預備對其等家屬多人交付賄賂，揆以
    前揭說明，即係以一行為同時交付賄賂及預備交付賄賂，自
    應僅論以交付賄賂罪。
  (四)按數行為於同時同地或密切接近之時地實施，侵害同一之法
    益，各行為之獨立性極為薄弱，依一般社會健全觀念，在時
    間差距上，難以強行分開，在刑法評價上，以視為數個舉動
    之接續施行，合為包括之一行為予以評價，較為合理，則屬
    接續犯，而為包括之一罪（最高法院86年台上字第3295號判
    例、98年度台上字第928 號判決意旨參照）。本件被告向廖
    松豊、杜玉秀、劉梅鳳行賄之地點分別為雲林縣崙背鄉羅厝
    村東興156 之13、156 、156 之1 號，上開地點之門牌相距
    不遠，僅相隔數戶人家，且行賄之時間均為98年11月29日，
    足證被告所為向廖松豊、杜玉秀、劉梅鳳之行賄行為，均在
    密切接近之時、地實行，侵害同一法益，各行為之獨立性極
    為薄弱，依上說明，應為接續犯。
  (五)又集合犯係指立法者所制定之犯罪構成要件中，本即預定有
    數個同種類行為將反覆實行之犯罪而言。公職人員選舉罷免
    法第99條第1 項之投票行賄罪，其犯罪構成要件為：「對於
    有投票權之人，行求期約或交付賄賂或其他不正利益，而約
    其不行使投票權或為一定之行使……」從上述文字觀之，尚
    難憑以認定立法者於制定法律時，即已預定該犯罪當然涵蓋
    多數反覆實行之賄選行為在內。此與實務上所承認之集合犯
    ，如刑法第196 條第1 項收集偽造貨幣罪之「收集」、修正
    前刑法第322 條常業竊盜罪之「以犯……罪為常業」等，均
    係從犯罪構成要件之文義上判斷，即足認立法者本即預定該
    犯罪涵蓋多數反覆實行之行為者，迥然不同。在法治國家權
    力分立原則之下，立法權與司法權對於法律規範之作用，必
    須有其分界，方不致於發生權力干涉之問題。對於社會生活
    中常以反覆實行方式出現之犯罪形態，立法機關受人民之託
    付行使憲法所賦予之立法權時，究竟是要針對該犯罪之特性
    ，將其定位為集合犯類型，例如將投票行賄罪之構成要件制
    定為：「（在同一次選舉中，為使同一候選人當選，而）對
    於有投票權之人，行求期約或交付賄賂或其他不正利益，而
    約其不行使投票權或為一定之行使……」，使多數賄選行為
    包括的受一罪之評價；還是要著重於有效嚇阻賄選，避免民
    主政治之基石遭賄選腐蝕致崩毀，而選擇對各別賄選行為均
    予論罪科刑，使多數賄選行為仍依一般複數犯罪併合處罰，
    係立法機關衡量民意趨向、社會現況、民主政治之健全發展
    等諸多因素後，透過法定立法程序所確定之刑事政策走向，
    屬於憲法賦予立法機關之立法職權範疇，即立法機關可視情
    形將某些常反覆實行之犯罪定位為集合犯，而對該多數反覆
    實行之犯行合而評價為一罪，亦可定位為一般之複數犯罪，
    予以併合處罰，原定位為集合犯者，更可因應客觀上之需要
    ，隨時修法將其改為數罪併罰。倘立法機關所制定之犯罪構
    成要件中，並未「預定」有反覆實行之多數犯罪行為，法院
    於適用法律時，自不宜復以該犯罪具有某種特性為由，勉強
    解為立法者本即「預定」有反覆實行之多數犯罪行為。否則
    ，各種常業犯罪原係典型之集合犯，莫不具有可論以集合犯
    之特性，立法機關修法將常業犯廢除之後，豈非法院仍可藉
    由司法解釋，再將多數反覆實行之常業犯行依集合犯論以一
    罪？職此之故，自24年01月01日刑法第144 條投票行賄罪制
    定施行迄今，多年以來，實務上向不因該罪常以反覆實行之
    方式為之，即將多數賄選行為依集合犯論以1 罪。況犯罪型
    態千變萬化，在某種特定的選舉中，苟雙方勢均力敵，或許
    單買1 票，即可左右大局；又候選人以外之人基於特定因素
    ，單獨替候選人買票者，亦不乏其例，此種候選人完全不知
    情之案例，即無買票者為達使候選人當選之目的，必須反覆
    買至足夠讓候選人當選之票數可言。刑法修正刪除連續犯規
    定後，同屬社會生活中常反覆實行之施用毒品罪，實務上基
    於立法意旨係將連續犯本應各自獨立評價之數罪，回歸本來
    就應賦予複數法律效果之原貌，亦認多次施用毒品犯行非集
    合犯，除符合接續犯之要件外，均應一罪一罰（最高法院96
    年第9 次刑事庭會議決議），所持見解，可資參照。次查公
    職人員選舉罷免法於94年11月30日修正，將原第90條之1 第
    1 項投票行賄罪之刑度大幅提高，立法理由指出：「為昭顯
    賄選行為之惡性，並有效嚇阻賄選犯行，爰將原處5 年以下
    有期徒刑，得併科新臺幣40萬元以上400 萬元以下罰金，修
    正為處3 年以上10年以下有期徒刑，得併科100 萬元以上1,
    000 萬元以下罰金。」該條第4 項、第5 項，則仍分別設有
    自首減免其刑與自白減免其刑之規定；同時將原第89條第1
    項（現刑法第97條第1 項）對於候選人行賄罪之法定刑一併
    提高，徒刑部分從原處5 年以下有期徒刑，亦修正為3 年以
    上10年以下有期徒刑。其立法理由說明：「以賄選方式當選
    者，為回收其付出之賄賂，勢必利用職務之機會，圖謀不法
    之利益，導致賄選與貪污形成惡性循環，同時腐蝕民主政治
    之根基。又因國內部分民眾之錯誤認知，行賄者及受賄者對
    投票行、受賄之犯行，往往均無罪責感，而現行刑罰所科處
    之刑度，亦不足使行賄者知所警惕。為昭顯賄選行為之惡性
    ，並有效嚇阻賄選犯行，爰將原處……修正為……」云云。
    前述對於候選人行賄罪，因行賄對象往往單一，並無常反覆
    實行之特性，但該罪法定刑加重之幅度，卻與投票行賄罪相
    同，對照以觀，俱見該次修法加重投票行賄罪之法定刑，純
    係為昭顯賄選犯行之惡性，有效嚇阻賄選歪風，且同條另設
    有自首與自白減免其刑之規定，可資兼顧，應無因刑度提高
    而變更投票行賄罪之本質及若不論以集合犯恐致違背罪刑相
    當原則之情形。又前開立法理由已沈痛指出賄選與貪污會形
    成惡性循環，腐蝕民主政治之根基，有昭顯賄選行為之惡性
    ，提高其法定刑之必要。若仍將反覆投票行賄多次與投票行
    賄一次同視，均論以一罪，無異變相鼓勵賄選，不僅與政府
    端正選風健全民主政治之政策目標背道而馳，恐非社會通念
    所能接受，亦與嚇阻賄選及採行嚴格刑事政策之立法意旨有
    悖，難謂妥適（最高法院98年度台上字第5886號、98年度台
    上字第2911號、97年度台上字第225 號判決意旨參照）。從
    而，本件被告甲○○向廖碧雲、廖紋瑩之行賄行為，與被告
    甲○○先後接續向廖松豊、杜玉秀、劉梅鳳之行賄行為，犯
    意各別，行為互殊，應分論併罰。公訴意旨認被告所為各次
    交付賄賂罪，均應依集合犯論處一罪，容有誤會。
  (六)末按刑法第59條之酌量減輕其刑，必於犯罪之情狀，在客觀
    上足以引起一般同情，認為即予宣告法定低度刑期，猶嫌過
    重者，始有其適用，至於被告無前科，素行端正、智識程度
    、犯罪動機、犯罪後態度等情狀，僅可為法定刑內從輕科刑
    之標準，不得據為酌量減輕之理由（最高法院51年台上字第
    899 號判例、94年度台上字第1804號判決意旨參照），又參
    酌公職人員選舉罷免法於94年11月30日修正公布，自同年12
    月02日起生效，其中同法第90條之1 第1 項原規定「對於有
    投票權之人，行求期約或交付賄賂或其他不正利益，而約其
    不行使投票權或為一定之行使者，處5 年以下有期徒刑，得
    併科新臺幣40萬元以上4 百萬元以下罰金。」修正為「對於
    有投票權之人，行求期約或交付賄賂或其他不正利益，而約
    其不行使投票權或為一定之行使者，處3 年以上10年以下有
    期徒刑，得併科新臺幣1 百萬元以上1 千萬元以下罰金。」
    其修法理由無非為昭顯賄選行為之惡性，並有效嚇阻賄選犯
    行，以致大幅提高法定刑度，顯見修法之初即已考量原有刑
    度過輕，是若任意援引刑法第59條規定認有情輕法重，予以
    減輕其刑，則無異實質架空上開修法意旨。本件被告僅為幫
    助特定候選人爭取票源，即自願為候選人買票，而為交付賄
    賂犯行，其買票數高達18票之多，已嚴重影響民主選舉之公
    正性，且政府廣為宣導賄選重刑及嚴加查緝之決心，被告應
    非無所知悉，仍故而違之，妨害投票之公正、公平及純潔，
    非有憫恕之情，況選風之良窳，對於民主政治之發展影響至
    鉅，倘若得以金錢賄賂操控選舉，選舉將淪為財富之競賽，
    無從選出真正才德兼備者為人民服務，被告從事賄選之犯行
    ，已侵害民主政治賴以健全之根基，在客觀上不足以引起一
    般同情，足認無堪資憫恕之處，自無依刑法第59條規定酌減
    其刑之適用。至於被告雖辯稱係欠縣議員候選人廖偉博母親
    之人情方為其賄選云云，惟於本院99年03月11日審理時訊問
    其所欠人情究竟為何，並無法清楚說明，且表示所欠之人情
    是30幾年前之事情（見99選訴14卷第47頁正面），衡情若係
    欲還人情，理應會選擇讓對方知情之方式為之，豈有以此秘
    密賄選方式償還之理？且被告若有心欲還此30幾年前之人情
    ，理應早日償還，焉有拖至30幾年後才償還之理？被告所辯
    之行賄動機，委無足取；另辯護人為被告辯護表示被告犯後
    坦承犯行及其學歷為國小畢業，為還人情方為本件犯行，賄
    選動機單純等節，揆以上開說明，為還人情之動機部分，不
    足採信，其餘之部分並非刑法第59條審酌之事項，是辯護人
    認應依刑法第59條規定予以酌減其刑，本院認尚無適用，附
    以說明。
  (七)爰審酌選舉乃民主政治之表徵，若因金錢或不當利益之介入
    ，不但扭曲選民真意，甚且敗壞社會良善選風，嚴重妨礙民
    主政治之發展，且政府極力推動乾淨選風，於每逢選舉期間
    ，即積極宣導反賄選，以被告為具相當社會經驗之成年人，
    對於不得以交付金錢方式囑他人支持特定之候選人，應有所
    知悉，卻仍以前開賄選之方式，為所支持之候選人助選，企
    圖影響選舉之最終結果，敗壞選風，漠視政府查辦賄選之決
    心，惟衡諸被告於本院審理時坦承犯行，尚知悔悟，本件查
    獲買票之票數為18票，賄款金額共計9,000 元，且念被告未
    曾受有期徒刑以上刑之宣告，有臺灣高等法院被告前案紀錄
    表1 份在卷可稽，並參酌被告自承與先生同住，國小畢業之
    智識程度等一切情狀，分別量處如主文所示之刑，並定其應
    執行之刑，以示懲儆。至辯護人為被告辯護雖請求為緩刑之
    宣告，惟本院所量處如主文所示之刑非係2 年以下有期徒刑
    、拘役或罰金，與刑法第74條第1 項宣告緩刑之規定不符，
    依法無從給予緩刑之宣告，併此敘明。
  (八)又按犯本章之罪或刑法分則第六章之妨害投票罪，宣告有期
    徒刑以上之刑者，並宣告褫奪公權，公職人員選舉罷免法第
    113 條第3 項定有明文，而此項褫奪公權之宣告，寓有強制
    性，為刑法第37條第2 項之特別規定，不受宣告1 年以上有
    期徒刑之限制，法院自應優先適用（最高法院81年度台非字
    第246 號判決意旨參照），被告所犯之罪，既經本院宣告如
    主文所示之有期徒刑，自應依公職人員選舉罷免法第113 條
    第3 項之規定，宣告如主文所示之褫奪公權，以資懲儆。
三、沒收部分：
    按公職人員選舉罷免法第99條第3 項固規定預備或用以行求
    期約或交付之賄賂，不問屬於犯人與否，沒收之。但如其賄
    賂已交付與有投票權之人收受，因收受者係犯刑法第143 條
    第1 項之投票受賄罪，其所收受之賄賂應依同法條第2 項之
    規定沒收之，如全部或一部不能沒收時，追徵其價額。故犯
    投票行賄罪者，其已交付之賄賂，自應依刑法第143 條第2
    項規定，於其對向共犯所犯投票受賄罪為沒收或追徵其價額
    之從刑宣告，不得再依上開公職人員選舉罷免法規定沒收（
    最高法院93年度台上字第5728號、96年度台上字第615 號判
    決意旨參照）。是本件扣案被告預備交付廖浚涵、廖耿嶙、
    黃翠芬、廖蔓菽、廖建森、廖樹梅、廖霜菁、廖界超、何惠
    瑛、廖紫年、李周在、李清達、李泉各500 元（共計6,500
    元），既尚未交付與有投票權人收受，不問屬於犯人與否，
    應依公職人員選舉罷免法第99條第3 項之規定宣告沒收。至
    於被告交付廖碧雲、廖紋瑩、廖松豊、杜玉秀、劉梅鳳之各
    500 元之賄賂，因已由其等收受，揆諸前揭說明，應於廖碧
    雲、廖紋瑩、廖松豊、杜玉秀、劉梅鳳所犯投票受賄部分諭
    知沒收，而非於本件為沒收之宣告，併以敘明。
、應適用之法條
  (一)刑事訴訟法第299條第1項前段。
  (二)公職人員選舉罷免法第99條第1 項、第2 項、第3 項、第113
    條第3 項。
  (三)刑法第11條前段、第37條第2 項、第51條第5 款、第8 款。
本案經檢察官魏偕到庭執行職務。
中    華    民    國    99    年    3     月    25    日
            刑事第六庭    審判長法  官  廖國勝
                                法  官  黃楹榆
                                法  官  陳佩怡
以上正本證明與原本無異。
如不服本判決應於收受判決後10日內向本院提出上訴書狀，並應
敘述具體理由；其未敘述上訴理由者，應於上訴期間屆滿後20日
內向本院補提理由書（均須按他造當事人之人數附繕本）。「切
勿逕送上級法院」。
                                書記官  林佳慧
中    華    民    國    99    年    3     月    25    日
附錄本案所犯法條全文：
公職人員選舉罷免法第99條
對於有投票權之人，行求期約或交付賄賂或其他不正利益，而約
其不行使投票權或為一定之行使者，處3 年以上10年以下有期徒
刑，得併科新臺幣1 百萬元以上1 千萬元以下罰金。
預備犯前項之罪者，處1年以下有期徒刑。
預備或用以行求期約或交付之賄賂，不問屬於犯人與否，沒收之
。
犯第1 項或第2 項之罪，於犯罪後6 個月內自首者，減輕或免除
其刑；因而查獲候選人為正犯或共犯者，免除其刑。
犯第1 項或第2 項之罪，在偵查中自白者，減輕其刑；因而查獲
候選人為正犯或共犯者，減輕或免除其刑。

司法院資訊處製作；財團法人民間司法改革基金會備份。
